最高法院刑事判決　　　　　　　　　　　　　　　九十一年度台上字第一四二七號
　　上　訴　人　甲○○
右上訴人因違反山坡地保育利用條例案件，不服台灣高等法院高雄分院中華民國八十
八年十二月二十三日第二審判決（八十八年度上訴字第一六五三號，起訴案號：台灣
屏東地方法院檢察署八十八年度偵字第一九○號），提起上訴，本院判決如左：
    主  文
原判決撤銷，發回台灣高等法院高雄分院。
    理  由
本件原判決認定上訴人甲○○自民國八十七年九月二十一日起，至同年九月二十三日
止，駕駛其所有之拼裝三輪車及僱用不知情之王十陽駕駛挖土機，及另一不詳姓名之
成年人駕駛農用三輪車，在中華民國所有，坐落屏東縣恆春鎮○○○段第一○六之二
、二九二、二七六、三一七地號山坡地內，擅自採取而竊取土石，其範圍面積○‧一
○八五公頃，致使前開土地成為深四至五公尺之一大窪地，邊坡不穩，每遇豪雨及溪
水暴漲即有流失土石之虞，嗣於同年十二月十四日為警搜索查獲等情。因而撤銷第一
審不當之科刑判決，改判仍論處上訴人以在公有山坡地內，擅自採取土石罪刑，固非
無見。
惟查：(一)、事實審法院所認定之事實，與所採之證據，不相適合，即屬證據上理由矛
盾，其判決當然為違背法令。原判決事實認定上訴人在中華民國所有，坐落屏東縣恆
春鎮○○○段一○六之二地號等山坡地內，擅自採取而竊取土石等情，係以卷附土地
登記謄本資為證據之一（見原判決第二頁第十行），但依卷內屏東縣恆春鎮○○○段
一○六之二地號土地之土地登記謄本（見一審卷第三十九頁）所載，該地號土地係屬
一般農業區特定目的事業用地，是原判決事實認定該地號土地係屬山坡地，核與所採
用之證據，不相適合，自有證據上理由矛盾之違法。(二)、水土保持法係於八十三年五
月二十七日總統明令公布施行（同年十月二十一日修正公布部分條文），其第三條第
三款所定之山坡地，係指國有林事業區、試驗用林地、保安林地，及經省（市）主管
機關參照自然形勢、行政區域或保育、利用之需要，就合於同條款第一、二目情形之
一者劃定範圍，報請行政院核定公告之公、私有土地。此與六十五年四月二十九日總
統明令公布施行（嗣於七十五年一月十日、八十七年一月七日先後修正公布）之山坡
地保育利用條例第三條所定之山坡地，範圍不盡相同，且水土保持法又屬山坡地保育
利用條例之特別法（水土保持法第一條第二項參照）。故依山坡地保育利用條例第三
條規定核定公告之山坡地，於水土保持法公布施行後，仍應依水土保持法第三條第三
款規定，由省（市）主管機關報請行政院核定公告，始屬水土保持法所指之山坡地，
而有水土保持法之適用。故原審未向主管機關調查上訴人本件僱工開採土石所坐落之
土地是否屬依山坡地保育利用條例第三條及水土保持法第三條第三款所公告之山坡地
，即以該等土地依卷附土地登記謄本屬山坡地保育區，即遽認上訴人之所為，同時符
合山坡地保育利用條例第三十四條第一項及水土保持法第三十二條第一項前段之擅自
採取土石罪之犯罪構成要件，且認上訴人所犯上開二罪，應依法條競合法理，擇一適
用山坡地保育利用條例第三十四條第一項之擅自採取土石罪論處（見原判決理由二）
，亦嫌速斷，並有適用法則不當之違誤。(三)、上訴人始終堅決否認有於國有山坡地擅
自採取土石之犯行，辯稱：伊係因所有坐落屏東縣恆春鎮○○○段一○六之一地號土
地凹凸不平，欲將之整平，以便灌溉種水果，且伊所挖取之土石均於原地填平在較低
窪之地方，並未於國有土地挖取砂石等語。而證人王十陽於一審調查時亦結證稱：「
甲○○的地之前就不知被何人挖過，所以我們才去整地。」、「（知否甲○○整地何
用？）他說要種水果」、「（挖了多少土？）二天大約五、六十台三、四立方（米）
的車次」等語（見一審卷第四十八頁反面、四十九頁）。另依卷存扣案之採砂石數量
日誌表所載，上訴人挖了三日亦僅挖土石七十六台、九十一台、五十三台，合計二二
○台（見警卷第十頁）。故由上開證人王十陽之證述及採砂石數量日誌表所示，換算
所採取之土石量，顯不可能造成原判決事實欄所認定之「擅自採取而竊取土石，其範
圍面積共○‧一○八五公頃，致使前開土地成為深四至五公尺之一大窪地」，況上訴
人所有坐落屏東縣恆春鎮○○○段一○六之一號土地確有挖土○‧○五五七公頃，且
與本件同段一○六之二、二七六、二九二、三一七地號等土地相毗鄰（見偵卷第二十
三頁、二十九頁所附土地登記謄本、土地複丈成果圖），而證人即屏東縣警察局恆春
分局仁壽派出所警員林金財於檢察官偵查時及一審調查中亦證稱：「（如何發現盜採
砂石？）是報章雜誌報導，我們才來查到的」、「（如何知道是甲○○挖的？）經我
們查訪，民眾說的」、「是否全部是他挖的，我不確定」等語（見偵卷第二十頁正、
反面；一審卷第十八頁）。是本件坐落屏東縣恆春鎮○○○段一○六之二、二七六、
二九二、三一七號國有土地上之砂石究否確係上訴人僱工所挖取，即饒有詳予探求之
餘地。上訴意旨指摘原判決不當，非全無理由，應認原判決有撤銷發回更審之原因。
據上論結，應依刑事訴訟法第三百九十七條、第四百零一條，判決如主文。
中      華      民      國    九十一    年      三      月     十四     日
                              最高法院刑事第九庭
                                  審判長法官  陳  炳  煌
                                        法官  陳  正  庸
                                        法官  韓  金  秀
                                        法官  吳  信  銘
                                        法官  徐  文  亮
      右正本證明與原本無異
                                              書  記  官
中      華      民      國    九十一    年      三      月    二十一    日
